【裁判字號】    92,台上,1840
【裁判日期】    920410
【裁判案由】    妨害自由
【裁判全文】
最高法院刑事判決                              九十二年度台上字第一八四○號
    上  訴  人  丙○○
                甲○○
                乙○○
右上訴人等因妨害自由案件，不服台灣高等法院中華民國八十九年十月三十一日第二
審判決（八十九年度上訴字第二三八三號，起訴案號：台灣台北地方法院檢察署八十
八年度偵字第一七一八○號），提起上訴，本院判決如左：
    主  文
原判決撤銷，發回台灣高等法院。
    理  由
本件原判決認定：上訴人丙○○、甲○○與年籍不詳之成年男子「何明發」（未據起
訴），搭乘由上訴人乙○○（丙○○之弟）所駕駛之Ｄ七｜八二五號營業小客車，於
民國八十八年七月二十二日晚上十時許途經台北市○○區○○路三段一八八巷附近時
，適遇見丙○○之配偶蔡潔瑩所駕駛之ＢＵ｜八三一九號自用小客車，其上載有黃以
進，乙○○乃超車攔停蔡潔瑩所駕駛之車輛。丙○○、甲○○、「何明發」三人隨即
下車，丙○○乃要求黃以進出示證件，黃以進不從，丙○○即自我介紹是蔡潔瑩的丈
夫，因懷疑兩人有不當男女關係，要求黃以進到警察局說明，黃以進不願意，雙方發
生爭執。嗣黃以進主動要求到警察局理論，而欲搭乘蔡潔瑩之車輛前往時，丙○○、
甲○○、「何明發」及乙○○四人竟共同基於妨害自由之犯意，由丙○○、「何明發
」二人包夾黃以進，強制黃以進坐進乙○○所駕駛之營業小客車後座中間，丙○○、
「何明發」分坐後座左右兩側，甲○○則坐在右前座，由乙○○開車，不顧黃以進之
反對，駛往台北市○○路「貓空」方向，而剝奪黃以進之行動自由。其間於行經台北
市○○路、寶儀路口時，丙○○下車表示要拿東西，「何明發」即對黃以進恐嚇稱：
丙○○下車拿槍，到山上你就累了（台語，麻煩之意），會被打死等語。丙○○上車
後，故意露出腰間黑色物品，使黃以進誤以為確實下車拿槍。隨後丙○○、甲○○、
「何明發」、乙○○四人即輪流恐嚇黃以進，要好好處理此事，否則到山上會很難看
，「何明發」並命黃以進拿出新台幣（下同）一千萬元處理此事，使黃以進心生畏懼
。蔡潔瑩見黃以進遭丙○○等人強制挾持，因擔心黃以進之安危，乃駕駛其自用小客
車尾隨在後，在行經台北市木柵區國立政治大學附近時，見乙○○之車輛往山區○○
道路「貓空」方向行駛，因恐黃以進遭到不測，乃以其行動電話報警，並繼續尾隨，
且連續撞擊乙○○之車輛，以迫使乙○○停車。停車後，蔡潔瑩告知已經報警，乙○
○聞言，即掉頭下山。嗣於同日晚上十一時許，為據報前來處理之警員，在指南路三
段產業道路上攔截查獲，「何明發」則趁隙逃逸等情。因而撤銷第一審諭知上訴人等
無罪之判決，改判論處上訴人等共同以非法方法剝奪人之行動自由（均緩刑）罪刑，
固非無見。
惟查：(一)有罪之判決書，須將認定之犯罪事實詳記於事實欄，然後於理由內逐一說明
其憑以認定之證據，使事實與理由兩相一致，方為合法。原判決理由雖說明：丙○○
、甲○○、乙○○與「何明發」間，就所犯妨害自由罪，有犯意聯絡及行為分擔，應
論以共同正犯。但其事實欄僅記載：由丙○○、「何明發」二人包夾黃以進，強制黃
以進坐進乙○○所駕駛之營業小客車後座中間，丙○○、「何明發」分坐後座左右兩
側，甲○○坐在右前座，由乙○○開車，不顧黃以進之反對，駛往台北市○○路「貓
空」方向，而剝奪黃以進之行動自由。但甲○○於妨害自由之過程中，既僅單純「坐
在右前座」，究竟分擔何妨害自由之行為？事實欄並未明白認定，致其理由之說明，
即失所依據。(二)證據雖已調查而其內容尚未明瞭者，即與未經調查無異，如遽行判決
，仍屬應於審判期日調查之證據而未予調查。依據告訴人黃以進之初供，係指認當時
已到案之丙○○及甲○○將之強押上乙○○所駕駛計程車之後座中間，丙○○、甲○
○分坐左右兩側，由乙○○開車，右前座另有一不知名男子，途中係由甲○○開口恐
嚇要一千萬元（見偵查卷第十六頁）。目擊證人蔡潔瑩亦指認：係丙○○與甲○○強
押黃以進上乙○○駕駛之計程車（見同上卷第十八頁背面、第十九頁）。則與丙○○
共同強押黃以進上計程車及恐嚇要一千萬元者，究為甲○○或未到案之「何明發」？
即有研求餘地，原審未予究明，即遽行判決，亦嫌速斷。(三)依檢察官起訴之事實已經
載明：上訴人等及另一名不詳姓名者，在行車途中，輪流恐嚇黃以進須拿出一千萬元
解決，否則到山上會很難看，使黃以進心生畏懼（見偵查卷第七十四頁背面）。黃以
進於第一審法院亦具狀表明，應追究上訴人等恐嚇取財之刑責（見第一審卷第七十一
頁）。原判決也記載：「丙○○、甲○○、﹃何明發﹄、乙○○四人輪流恐嚇黃以進
，要其好好處理此事，否則到山上會很難看，﹃何明發﹄（依黃以進所供係甲○○，
見偵查卷第十六頁）並要黃以進拿新台幣一千萬元處理此事，使黃以進心生畏懼」（
見原判決第三面第二至四行）。以上情節如果無訛，則上訴人等之行為，是否併觸犯
恐嚇取財未遂罪？原判決理由毫無說明，亦有疏漏。(四)原判決理由已敘明，刑法第三
百零二條第一項所稱之「非法方法」，當然包括強暴脅迫等情事在內。上訴人等人強
行挾持黃以進，以剝奪其行動自由，並於途中以言詞恫嚇，則恐嚇危害安全部分，已
包含於妨害行動自由之同一意念中，應視為剝奪行動自由之部分行為。但其後卻另謂
：檢察官認上訴人等另犯刑法第三百零五條之恐嚇罪，法律見解，不無可議，因檢察
官係依牽連犯裁判上一罪起訴，故此部分不另為無罪之諭知（見原判決第七面第六至
十六行）。致將恐嚇危害安全部分，同時認定有罪及無罪，自屬判決理由矛盾。(五)原
判決以警員林弘基在偵查中證稱：「警車攔下，當時由蕭（國芳）開車，黃（以進）
在後座中間，被二人挾住」（見原判決第四面第九至十行），採為不利於上訴人等之
證據。理由並說明：林弘基在原審雖證稱，當時只看到丙○○及黃以進坐在後座，但
距案發時間較久，記憶較糢糊，為不可採。應以其在偵查中所供，黃以進在後座中間
被二人挾住，為可採等語（見原判決第六面第九至十三行）。惟林弘基在第一審及原
審已經二度說明：在偵查中之所以供稱黃以進在後座中間，被二人挾住，是「因為被
害人跟我說，他在後座被二個人挾制，但實際上我看到的祇有被害人及丙○○在後座
」（見原審卷第五十五至五十六頁、第一審卷第六十一頁）；且在偵查中，自始即證
稱「我看到車上是四人（指前座二人，後座二人）」（見偵查卷第六十六頁背面）。
於此情形，能否捨棄證人親自體驗之證據，而採取其傳聞之證據？亦有研求餘地。(六)
刑法第四十一條已於九十年一月十日修正公布，於同年月十二日生效，第一項前段修
正為「犯最重本刑為五年以下有期徒刑以下之刑之罪，而受六個月以下有期徒刑或拘
役之宣告，因身體、教育、職業、家庭之關係或其他正當事由，執行顯有困難者，得
以一元以上三元以下折算一日，易科罰金。」原判決所適用論罪之法條，其法定本刑
為五年以下有期徒刑，而各宣告拘役五十日，但未及依上開規定諭知易科罰金之折算
標準，亦屬無可維持。以上或為上訴意旨指摘所及，或為本院得依職權調查之事項，
應認原判決有撤銷發回更審之原因。
據上論結，應依刑事訴訟法第三百九十七條、第四百零一條，判決如主文。
中      華      民      國    九十二    年      四      月      十      日
                              最高法院刑事第十一庭
                                  審判長法官  呂  潮  澤
                                        法官  陳  世  雄
                                        法官  孫  增  同
                                        法官  林  開  任
                                        法官  陳  東  誥
      右正本證明與原本無異
                                              書  記  官
中      華      民      國    九十二    年      四      月     十五     日


司法院資訊處製作；財團法人民間司法改革基金會備份。
